---
title: "Tugas Pertemuan 6"
author: "Nadine Kinanti - M0401241025"
output:
  html_document: default
  pdf_document: default
date: "2026-09-24"
---

## Packages

```{r}
library(ggplot2)
library(tsibble)
library(tseries)
library(MASS)
library(forecast)
library(TSA)
library(TTR)
library(aTSA)
library(graphics)
library(readxl)
```

## Data Kelompok (1)

Digunakan data kurs yang dalam hal ini hanya digunakan data 209 periode
awal

```{r}
datakurs<-read_xlsx("C:\\Users\\Lenovo\\Downloads\\SEM  5\\MPDW\\PRAK\\copy of (Data fix bersama) XAU_IDR Historical Data potongan - Copy.xlsx")
datakurs <- datakurs[1:209,]
datakurs.ts<-ts(datakurs)
```

### Eksplorasi Data

#### Plot Data Penuh

```{r}
plot.ts(datakurs.ts, 
        lty = 1, 
        xlab = "Waktu", 
        ylab = "Harga (Rp/gram)", 
        main = "Plot Data Harga Emas")
```

Berdasarkan plot data deret waktu, terlihat bahwa data cenderung
memiliki trend yang tak menentu. Berdasarkan pola data, pembagian data latih
dan data uji ditetapkan dengan proporsi 86%:14%.

#### Plot Data Latih

```{r}
kurstrain<-datakurs[1:180,]
train.ts<-ts(kurstrain)
plot.ts(train.ts, lty=1, xlab="Waktu", ylab="Harga (Rp/gram)", main="Plot Harga Emas")
```

Berdasarkan plot data deret waktu pada data latih, terlihat bahwa data
cenderung memiliki trend yang naik dan cenderung tidak bergerak pada
nilai tengah tertentu. Hal ini mengindikasikan bahwa data tidak
stasioner dalam rataan.

#### Plot Data Uji

```{r}
kurstest<-datakurs[180:209,]
test.ts<-ts(kurstest)
plot.ts(test.ts, lty=1, xlab="Waktu", ylab="Harga (Rp/gram)", main="Plot Harga Emas")
```

### Uji Stasioneritas Data

#### Plot ACF

```{r}
acf(train.ts)
```

Berdasarkan plot ACF, terlihat bahwa plot ACF data menurun secara
perlahan (*tails of slowly*). Hal ini juga menjadi indikasi bahwa data
tidak stasioner dalam rataan

#### Uji ADF

```{r}
tseries::adf.test(train.ts)
```

$H_0$ : Data tidak stasioner dalam rataan

$H_1$ : Data stasioner dalam rataan

Berdasarkan uji ADF tersebut, didapat *p-value* sebesar 0.821 yang
lebih besar dari taraf nyata 5% sehingga tak tolak $H_0$ dan menandakan
bahwa data tidak stasioner dalam rataan. Hal ini sesuai dengan hasil
eksplorasi menggunakan plot time series dan plot ACF, sehingga
ketidakstasioneran model kedepannya harus ditangani

#### Plot Box-Cox

```{r}
index <- seq(1:180)

# Box-Cox
bc <- boxcox(train.ts ~ index, lambda = seq(0.5, 2, by = 0.1))

# Nilai lambda optimum (rounded)
lambda_opt <- bc$x[which.max(bc$y)]
lambda_opt

# Selang kepercayaan 95% untuk lambda
ci_lambda <- bc$x[bc$y > max(bc$y) - 0.5 * qchisq(0.95, df = 1)]

# Batas bawah dan batas atas
ci_lower <- min(ci_lambda)
ci_upper <- max(ci_lambda)

c(Batas_Bawah = ci_lower, Batas_Atas = ci_upper)
```

### Penanganan Ketidakstasioneran Data

```{r}
# Dufferencing pertama
train.diff<-diff(train.ts,differences = 1) 

# Plot hasil differencing
plot.ts(train.diff, lty=1, xlab="Waktu", ylab="Data Difference 1 Harga", main="Plot Difference Harga Emas")
```

Berdasarkan plot data deret waktu, terlihat bahwa data sudah stasioner
dalam rataan ditandai dengan data bergerak pada nilai tengah tertentu
(tidak terdapat trend ataupun musiman pada data)

#### Plot ACF

```{r}
acf(train.diff)
```

Berdasarkan plot tersebut, terlihat bahwa plot ACF cuts off pada lag ke 2. Hal ini menandakan data sudah stasioner dalam rataan dan ketidakstasioneran data telah berhasil tertangani.

#### Uji ADF

```{r}
tseries::adf.test(train.diff)
```

$H_0$ : Data tidak stasioner dalam rataan

$H_1$ : Data stasioner dalam rataan

Berdasarkan uji ADF tersebut, didapat *p-value* sebesar 0.01 yang lebih
kecil dari taraf nyata 5% sehingga tolak $H_0$ atau data stasioner dalam
rataan. Hal ini sesuai dengan hasil eksplorasi menggunakan plot time
series dan plot ACF, sehingga dalam hal ini ketidakstasioneran data
sudah berhasil ditangani dan dapat dilanjutkan ke pemodelan

```{r}
library(MASS)

# 1. Sesuaikan panjang index karena differencing menghilangkan 1 observasi awal
index_diff <- seq(1:length(train.diff))

# 2. Cek apakah ada nilai negatif/nol. Jika ada, tambahkan konstanta (c) 
# agar nilai minimum data menjadi > 0 (misalnya menjadi 1)
min_val <- min(train.diff)

if (min_val <= 0) {
  c <- abs(min_val) + 1
  train.diff_shifted <- train.diff + c
} else {
  train.diff_shifted <- train.diff
}

# 3. Plot Box-Cox pada data yang sudah di-shift
bc_diff <- boxcox(train.diff_shifted ~ index_diff, lambda = seq(0.5, 2, by = 0.1))

# 4. Nilai lambda optimum (rounded)
lambda_opt_diff <- bc_diff$x[which.max(bc_diff$y)]
print(paste("Lambda optimum setelah diff:", lambda_opt_diff))

# 5. Selang kepercayaan 95% untuk lambda
ci_lambda_diff <- bc_diff$x[bc_diff$y > max(bc_diff$y) - 0.5 * qchisq(0.95, df = 1)]

# Batas bawah dan batas atas
ci_lower_diff <- min(ci_lambda_diff)
ci_upper_diff <- max(ci_lambda_diff)

c(Batas_Bawah = ci_lower_diff, Batas_Atas = ci_upper_diff)
```


### Identifikasi Model

#### Plot ACF

```{r}
acf(train.diff)
```

Berdasarkan plot tersebut, terlihat bahwa plot ACF cenderung cuts off pada lag ke-2 (lag 1 tidak signifikan, namun lag 2 melewati batas signifikansi), sehingga jika plot PACF dianggap tails off, model tentatifnya adalah ARIMA(0,1,2).

#### Plot PACF

```{r}
pacf(train.diff)
```

Berdasarkan plot tersebut, terlihat bahwa plot PACF cenderung cuts off pada lag ke-2 (lag 1 tidak signifikan, namun lag 2 melewati batas signifikansi), sehingga jika plot ACF dianggap tails off, model tentatifnya adalah ARIMA(2,1,0).

Jika baik plot ACF maupun plot PACF keduanya dianggap cuts off pada lag yang sama, maka model yang terbentuk adalah ARIMA(2,1,2).

#### Plot EACF

```{r}
eacf(train.diff)
```

Identifikasi model menggunakan plot EACF dilakukan dengan melihat ujung segitiga pada pola segitiga nol. Dalam hal ini model tentatif yang terbentuk adalah ARIMA(0,1,2), ARIMA(2,1,0), dan ARIMA(2,1,2).

### Pendugaan Parameter Model Tentatif

#### ARIMA(0,1,2)

```{r}
model1.da=Arima(train.diff, order=c(0,0,2),method="ML")
summary(model1.da) #AIC=1905.86
lmtest::coeftest(model1.da) #seluruh parameter signifikan
```

#### ARIMA(2,1,0)

```{r}
model2.da=Arima(train.diff, order=c(2,0,0),method="ML")
summary(model2.da) #AIC=1906.09
lmtest::coeftest(model2.da) #seluruh parameter signifikan
```

#### ARIMA(2,1,2)

```{r}
model3.da=Arima(train.diff, order=c(2,0,2),method="ML")
summary(model3.da) #AIC=1908.61
lmtest::coeftest(model3.da) #tidak ada parameter signifikan
```

#### ARIMA(1,1,2)

```{r}
model4.da=Arima(train.diff, order=c(1,0,2),method="ML")
summary(model4.da) #AIC=1906.75
lmtest::coeftest(model4.da) #tidak ada parameter signifikan
```

### Ringkasan AIC

```{r}
model_tentatif <- data.frame(
  Model = c("ARIMA(0,1,2)","ARIMA(2,1,0)","ARIMA(2,1,2)","ARIMA(1,1,2)"),
  AIC   = c(AIC(model1.da),AIC(model2.da), AIC(model3.da), AIC(model4.da)),
  BIC   = c(BIC(model1.da),BIC(model2.da), BIC(model3.da), BIC(model4.da))
)

model_tentatif
```

Berdasarkan pendugaan parameter di atas, nilai AIC terkecil dimiliki oleh model ARIMA(0,1,2) sehingga model yang dipilih adalah model ARIMA(0,1,2).

### Analisis Sisaan

Model terbaik hasil identifikasi kemudian dicek asumsi sisaannya. Sisaan model ARIMA harus memenuhi asumsi normalitas, kebebasan sisaan, dan kehomogenan ragam. Diagnostik model dilakukan secara eksplorasi dan uji formal.

#### Eksplorasi Sisaan

```{r}
sisaan.da <- model1.da$residuals

par(mfrow = c(2,2),    
    mar = c(4,4,2,1),  
    oma = c(0,0,2,0))  

# Q-Q Plot
qqnorm(sisaan.da, main = "Normal Q-Q Plot")
qqline(sisaan.da, col = "blue", lwd = 2)

# Plot Sisaan vs Waktu
plot(sisaan.da, type = "p",
     main = "Plot Sisaan vs Waktu",
     xlab = "Waktu", ylab = "Sisaan")

# ACF
acf(sisaan.da, main = "ACF Sisaan")

# PACF
pacf(sisaan.da, main = "PACF Sisaan")

```

- Berdasarkan Normal Q-Q Plot, secara eksploratif terlihat bahwa sisaan tidak sepenuhnya menyebar normal karena terdapat titik pada bagian ujung atas (ekor kanan) yang menyimpang secara signifikan dari garis acuan.   
- Berdasarkan Plot Sisaan vs Waktu, fluktuasi sisaan tampak tersebar di sekitar nilai nol seiring dengan bertambahnya waktu.   
- Sementara itu, berdasarkan plot ACF dan PACF sisaan, sebagian besar nilai autokorelasi berada di dalam batas signifikansi (garis putus-putus biru) pada 20 lag pertama, sehingga secara visual sisaan dapat dianggap saling bebas, meskipun terlihat adanya spike di luar batas pada lag yang lebih tinggi (di atas lag 20). Kondisi ini akan diuji lebih lanjut dengan uji formal.   

#### Uji Formal

```{r}
#1) Sisaan Menyebar Normal 
ks.test(sisaan.da,"pnorm")  #gagal tolak H0 > sisaan menyebar normal
```

Selain dengan eksplorasi, asumsi tersebut dapat diuji menggunakan uji
formal. Pada tahapan ini uji formal yang digunakan untuk normalitas
adalah uji Kolmogorov-Smirnov (KS). Hipotesis pada uji KS adalah sebagai
berikut.

$H_0$ : Sisaan menyebar normal

$H_1$ : Sisaan tidak menyebar normal

Berdasarkan uji KS tersebut, didapat *p-value* yang kurang
dari taraf nyata 5% sehingga tolak $H_0$ dan menandakan bahwa sisaan
tidak menyebar normal. Hal ini sesuai dengan hasil eksplorasi
menggunakan plot kuantil-kuantil normal.

```{r}
#2) Sisaan saling bebas/tidak ada autokorelasi 
Box.test(sisaan.da, type = "Ljung")  #gagal tolak H0 > sisaan saling bebas
```

Selanjutnya akan dilakukan uji formal untuk kebebasan sisaan menggunakan
uji Ljung-Box. Hipotesis yang digunakan adalah sebagai berikut.

$H_0$ : Sisaan saling bebas

$H_1$ : Sisaan tidak tidak saling bebas

Berdasarkan uji Ljung-Box tersebut, didapat *p-value* sebesar 0.8789
yang lebih besar dari taraf nyata 5% sehingga gagal tolak $H_0$ dan
menandakan bahwa sisaan saling bebas. Hal ini berbeda dengan eksplorasi.

```{r}
#3) Sisaan homogen 
Box.test((sisaan.da)^2, type = "Ljung")  #gagal tolak H0 > sisaan homogen
```

Hipotesis yang digunakan untuk uji kehomogenan ragam adalah sebagai
berikut.

$H_0$ : Ragam sisaan homogen

$H_1$ : Ragam sisaan tidak homogen

Berdasarkan uji Ljung-Box terhadap sisaan kuadrat tersebut, didapat
*p-value* sebesar 0.02725 yang kurang dari taraf nyata 5% sehingga tak
tolak $H_0$ dan menandakan bahwa ragam sisaan tidak homogen.

```{r}
#4) Nilai tengah sisaan sama dengan nol 
t.test(sisaan.da, mu = 0, conf.level = 0.95)  #gagal tolak h0 > nilai tengah sisaan sama dengan 0
```

Terakhir, dengan uji-t, akan dicek apakah nilai tengah sisaan sama
dengan nol. Hipotesis yang diujikan sebagai berikut.

$H_0$ : nilai tengah sisaan sama dengan 0

$H_1$ : nilai tengah sisaan tidak sama dengan 0

Berdasarkan uji-ttersebut, didapat *p-value* sebesar 0.9902 yang lebih
besar dari taraf nyata 5% sehingga gagal tolak $H_0$ dan menandakan
bahwa nilai tengah sisaan sama dengan nol. Hal ini berbeda dengan
eksplorasi.

### Overfitting

Tahapan selanjutnya adalah *overfitting* dilakukan dengan menaikkan orde
AR(p) dan MA(q) dari model ARIMA(0,1,2) Kandidat model *overfitting*
adalah ARIMA(1,1,2) dan ARIMA(0,1,3). Karena model hasil overfitting
sudah termasuk di dalam model tentatif dan hasilnya tidak lebih baik,
maka model terbaik yang dipilih adalah ARIMA(0,1,2) dilanjutkan dengan
peramalan.

```{r}
model4.da=Arima(train.diff, order=c(0,0,3),method="ML")
summary(model4.da) #AIC=1906.98
lmtest::coeftest(model4.da) #tidak ada parameter signifikan
```

### Model Terbaik : ARIMA(0,1,2)

```{r}
model1.da=Arima(train.diff, order=c(0,0,2),method="ML")
summary(model1.da)
lmtest::coeftest(model1.da)
```

### Peramalan

Peramalan dilakukan menggunakan fungsi `forecast()` . Contoh peramalan
berikut ini dilakukan untuk 30 hari ke depan.

```{r}
# ---FORECAST---
ramalan.da <- forecast::forecast(model1.da, h = length(test.ts))
```

```{r}
data.ramalan.da <- ramalan.da$mean
plot(ramalan.da)
```

```{r}
# Inverse differencing
pt_akhir_train <- tail(train.ts, 1) 

forecast <- diffinv(data.ramalan.da, differences = 1, xi = pt_akhir_train)
hasil <- forecast[-1]
hasil <- forecast[1:length(test.ts)]

# Bandingkan aktual vs forecast
perbandingan.da <- cbind(
  Aktual   = test.ts,
  Forecast = hasil
)

print(head(perbandingan.da, 10))   

# Hitung akurasi
akurasi_test <- accuracy(hasil, test.ts)
akurasi_test
```

```{r}
# Plot data
ts.plot(datakurs.ts, col = "black", lty = 1,
        xlab = "Waktu", ylab = "Harga(Rp/gram)")

# Garis forecast
lines(181:(180+length(hasil)), hasil, col = "blue", lty = 2, lwd = 2)
legend("topleft", 
       legend = c("Data Aktual", "Forecast"),
       col = c("black", "blue"),
       lty = c(1,2,3), lwd = c(1,2,1), bty = "n")

```

