---
title: "Pertemuan 3 - Regresi dengan Peubah Lag"
author: Nadine Kinanti - M0401241025
output:
  html_document:
    theme: yeti
    toc: true
    toc_float: true
  word_document: default
  pdf_document: default
---

# *Packages*

```{r, echo=FALSE}
#PACKAGES
#install.packages("dLagM") #install jika belum ada
#install.packages("dynlm") #install jika belum ada
#install.packages("MLmetrics") #install jika belum ada
library(dLagM)
library(dynlm)
library(MLmetrics)
library(lmtest)
library(car)
```

# Penjualan dan Iklan
## Impor Data

```{r}
market_share <- c(3.63, 4.20, 3.33, 4.54, 2.89, 4.87, 4.90, 5.29, 6.18, 7.20, 7.25, 6.09, 6.80, 8.65, 8.43, 8.29, 7.18, 7.90, 8.45, 8.23)
price <- c(0.97, 0.95, 0.99, 0.91, 0.98, 0.90, 0.89, 0.86, 0.85, 0.82, 0.79, 0.83, 0.81, 0.77, 0.76, 0.80, 0.83, 0.79, 0.76, 0.78)
data <- cbind(market_share,price)
data <- as.data.frame(data)
data
```

## Pembagian Data

```{r}
#SPLIT DATA
train<-data[1:15,]
test<-data[16:20,]
```

```{r}
#data time series
train.ts<-ts(train)
test.ts<-ts(test)
data.ts<-ts(data)
```

-   **distributed lag model** : Variabel Dependen Y dipengaruhi oleh lag dari variabel independen X ( Xt-1, Xt-2 , dst)

-   **Autoregresive model** : Variabel Dependen Y dipengaruhi oleh lag dirinya sendiri (Yt-1, Yt-2, dst) dan X sekarang (Xt)

## Model Koyck

Model Koyck didasarkan pada asumsi bahwa semakin jauh jarak lag peubah independen dari periode sekarang maka semakin kecil pengaruh peubah lag terhadap peubah dependen.

Koyck mengusulkan suatu metode untuk menduga model dinamis distributed lag dengan mengasumsikan bahwa semua koefisien $\beta$ mempunyai tanda sama.

Model kyock merupakan jenis paling umum dari model infinite distributed lag dan juga dikenal sebagai geometric lag

$$
y_t=a(1-\lambda)+\beta_0X_t+\beta_1Z_t+\lambda Y_{t-1}+V_t
$$

dengan $$V_t=u_t-\lambda u_{t-1}$$

### Pemodelan

```{r}
#MODEL KOYCK
model.koyck <- koyckDlm(x = train$price, y = train$market_share)
summary(model.koyck)
AIC(model.koyck)
BIC(model.koyck)
```

Dari hasil tersebut, didapat bahwa peubah $x_t$ dan $y_{t-1}$ memiliki nilai $P-Value>0.05$. Hal ini menunjukkan bahwa peubah $x_t$ dan $y_{t-1}$ tidak berpengaruh signifikan terhadap $y$. Adapun model keseluruhannya adalah sebagai berikut

$$
\hat{Y_t}=15.4328-13.4703X_t+0.3651Y_{t-1}
$$

### Peramalan dan Akurasi

Berikut adalah hasil peramalan y untuk 5 periode kedepan menggunakan model koyck

```{r}
fore.koyck <- forecast(model = model.koyck, x=test$price, h=5)
fore.koyck
mape.koyck <- MAPE(fore.koyck$forecasts, test$market_share)
mape.koyck #data test
#akurasi data training
GoF(model.koyck)
```

## Regression with Distributed Lag
### Pemodelan (Lag=2)

```{r}
model.dlm <- dlm(x = train$price,y = train$market_share, q = 2)
summary(model.dlm)
AIC(model.dlm)
BIC(model.dlm)
```

Dari hasil diatas, didapat bahwa $P-value$ dari intercept dan $x_{t-1}>0.05$. Hal ini menunjukkan bahwa intercept dan $x_{t-1}$ tidak berpengaruh signifikan terhadap $y$. Adapun model keseluruhan yang terbentuk adalah sebagai berikut

$$
\hat{Y_t}=26.29549-24.13651X_t-0.00163X_{t-1}+0.34290X_{t-2}
$$

### Peramalan dan Akurasi

Berikut merupakan hasil peramalan $y$ untuk 5 periode kedepan

```{r}
fore.dlm <- forecast(model = model.dlm, x=test$price, h=5)
fore.dlm
mape.dlm <- MAPE(fore.dlm$forecasts, test$market_share)
mape.dlm
#akurasi data training
GoF(model.dlm)
```

### *Lag* Optimum

```{r}
#penentuan lag optimum 
finiteDLMauto(formula = market_share ~ price,
              data = data.frame(train), q.min = 1, q.max = 8,
              model.type = "dlm", error.type = "AIC", trace = TRUE)
```

Berdasarkan output tersebut, lag optimum didapatkan ketika lag=6. Selanjutnya dilakukan pemodelan untuk lag=6

```{r}
#model dlm dengan lag optimum
model.dlm2 <- dlm(x = train$price,y = train$market_share, q = 6)
summary(model.dlm2)
AIC(model.dlm2)
BIC(model.dlm2)
```

Dari hasil tersebut, didapatkan hasil bahwa satu-satunya peubah yang berpengaruh signifikan terhadap taraf nyata 5% yaitu intercept. Adapun keseluruhan model yang terbentuk adalah

$$
\hat{Y_t}=37.4332-43.9959X_t+...-13.6131X_{t-6}
$$

Adapun hasil peramalan 5 periode kedepan menggunakan model tersebut adalah sebagai berikut

```{r}
#peramalan dan akurasi
fore.dlm2 <- forecast(model = model.dlm2, x=test$price, h=5)

#akurasi data test
mape.dlm2<- MAPE(fore.dlm2$forecasts, test$market_share)
mape.dlm2

#akurasi data training
GoF(model.dlm2)
```

## Model Autoregressive

Peubah dependen dipengaruhi oleh peubah independen pada waktu sekarang, serta dipengaruhi juga oleh peubah dependen itu sendiri pada satu waktu yang lalu maka model tersebut disebut *autoregressive* (Gujarati 2004).

### Pemodelan

```{r}
model.ardl <- ardlDlm(x = train$price, y = train$market_share, p = 1 , q = 1)
summary(model.ardl)
AIC(model.ardl)
BIC(model.ardl)
```

```{r}
model.ardl <- ardlDlm(formula = market_share ~ price, 
                         data = train,p = 1 , q = 1)
summary(model.ardl)
AIC(model.ardl)
BIC(model.ardl)
```

Hasil di atas menunjukkan bahwa peubah intercept dan $x_t$, hasil uji t menunjukkan nilai-p pada peubah lainnya $<0.05$ Hal ini menunjukkan bahwa peubah intercept dan $x_t$ berpengaruh signifikan terhadap $y_t$, sementara $x_{t-1}$ dan $y_{t-1}$ tidak berpengaruh signifikan terhadap $y_t$. Model keseluruhannya adalah sebagai berikut:

$$
\hat{Y}=18.1366-23.5593X_t+7.2280X_{t-1}+0.3028Y_{t-1}
$$

### Peramalan dan Akurasi

```{r}
fore.ardl <- forecast(model = model.ardl, x=test$price, h=5)
fore.ardl
```

Data di atas merupakan hasil peramalan untuk 5 periode ke depan menggunakan Model Autoregressive dengan $p=1$ dan $q=1$.

```{r}
mape.ardl <- MAPE(fore.ardl$forecasts, test$market_share)
mape.ardl
#akurasi data training
GoF(model.ardl)
```

Berdasarkan akurasi di atas, terlihat bahwa nilai MAPE keduanya tidak jauh berbeda. Artinya, model regresi dengan distribusi lag ini tidak `overfitted` atau `underfitted`

### *Lag* Optimum

```{r}
#penentuan lag optimum
model.ardl.opt <- ardlBoundOrders(data = data.frame(data), ic = "AIC", 
                                  formula = market_share ~ price )
model.ardl.opt
min_p=c()
for(i in 1:8){
  min_p[i]=min(model.ardl.opt$Stat.table[[i]])
}
q_opt=which(min_p==min(min_p, na.rm = TRUE))
p_opt=which(model.ardl.opt$Stat.table[[q_opt]] == 
              min(model.ardl.opt$Stat.table[[q_opt]], na.rm = TRUE))
data.frame("q_optimum" = q_opt, "p_optimum" = p_opt, 
           "AIC"=model.ardl.opt$min.Stat)
```

Dari tabel di atas, dapat terlihat bahwa nilai AIC terendah didapat ketika $p=5$ dan $q=1$, yaitu sebesar `-34.02031`. Artinya, model autoregressive optimum didapat ketika $p=5$ dan $q=1$.

Selanjutnya dapat dilakukan pemodelan dengan nilai $p$ dan $q$ optimum seperti inisialisasi di langkah sebelumnya.

## Perbandingan Model

Membuat tabel ringkas akurasi model berdasarkan nilai MAPE (Mean Absolute Percentage Error).

```{r}
akurasi <- matrix(c(mape.koyck, mape.dlm, mape.dlm2, mape.ardl))
row.names(akurasi)<- c("Koyck","DLM 1","DLM 2","Autoregressive")
colnames(akurasi) <- c("MAPE")
akurasi
```

Berdasarkan nilai MAPE, model paling optimum didapat pada Model Koyck karena memiliki nilai MAPE yang terkecil.

### Plot

Untuk membandingkan hasil peramalan dari berbagai model (Koyck, DLM 1, DLM 2, dan ARDL) dengan data aktual, dibuat grafik garis. Visualisasi ini membantu melihat seberapa dekat hasil ramalan tiap model dengan nilai aktual.

```{r}
par(mfrow=c(1,1))  # atur layout grafik tunggal

# plot data aktual
plot(test$price, test$market_share, type="b", col="black", ylim=c(6.5,9))

# tambahkan garis ramalan dari masing-masing model
points(test$price, fore.koyck$forecasts, col="red");   lines(test$price, fore.koyck$forecasts, col="red")
points(test$price, fore.dlm$forecasts, col="blue");    lines(test$price, fore.dlm$forecasts, col="blue")
points(test$price, fore.dlm2$forecasts, col="orange"); lines(test$price, fore.dlm2$forecasts, col="orange")
points(test$price, fore.ardl$forecasts, col="green");  lines(test$price, fore.ardl$forecasts, col="green")

# legenda model
legend("topleft",
       c("Aktual", "Koyck","DLM 1","DLM 2", "Autoregressive"),
       lty=1, col=c("black","red","blue","orange","green"), cex=0.8)
```

Berdasarkan plot perbandingan, garis data Aktual (hitam) berada di posisi paling atas. Model DLM 2 (oranye) mengalami penyimpangan pada awal periode, sementara model Koyck (merah), DLM 1 (biru), dan Autoregressive (hijau) memiliki pola yang hampir berhimpit dan konsisten mengikuti tren di bawah garis aktual.

# Penjualan dan Iklan
## Impor Data

```{r}
sales <- c(11.7, 12.0, 12.3, 12.8, 13.1, 13.6, 13.9, 14.4, 14.7, 15.3, 15.5, 15.8, 16.1, 16.6, 16.9, 16.7, 16.9, 17.4, 17.6, 17.9, 18.0, 17.9, 18.0, 18.2, 18.2, 18.3, 18.6, 19.2, 19.3, 19.5, 19.2, 19.3, 19.5, 20.0, 20.0, 19.9, 19.8, 19.9, 20.2, 21.0)
advertising <- c(9.4, 9.6, 10.0, 10.4, 10.8, 10.9, 11.7, 12.2, 12.5, 12.9, 13.0, 13.2, 13.8, 14.2, 14.6, 14.4, 15.0, 15.4, 15.7, 15.9, 15.9, 16.0, 16.3, 16.2, 16.8, 17.3, 17.6, 18.1, 18.3, 18.5, 18.7, 18.9, 19.2, 20.0, 20.0, 20.3, 20.4, 21.0, 21.5, 22.1)
data <- cbind(sales, advertising)
data <- as.data.frame(data)
data
```

## Pembagian Data

```{r}
#SPLIT DATA
train<-data[1:32,]
test<-data[33:40,]
```

```{r}
#data time series
train.ts<-ts(train)
test.ts<-ts(test)
data.ts<-ts(data)
```

-   **distributed lag model** : Variabel Dependen Y dipengaruhi oleh lag dari variabel independen X ( Xt-1, Xt-2 , dst)

-   **Autoregresive model** : Variabel Dependen Y dipengaruhi oleh lag dirinya sendiri (Yt-1, Yt-2, dst) dan X sekarang (Xt)

## Model Koyck

Model Koyck didasarkan pada asumsi bahwa semakin jauh jarak lag peubah independen dari periode sekarang maka semakin kecil pengaruh peubah lag terhadap peubah dependen.

Koyck mengusulkan suatu metode untuk menduga model dinamis distributed lag dengan mengasumsikan bahwa semua koefisien $\beta$ mempunyai tanda sama.

Model kyock merupakan jenis paling umum dari model infinite distributed lag dan juga dikenal sebagai geometric lag

$$
y_t=a(1-\lambda)+\beta_0X_t+\beta_1Z_t+\lambda Y_{t-1}+V_t
$$

dengan $$V_t=u_t-\lambda u_{t-1}$$

### Pemodelan

```{r}
#MODEL KOYCK
model.koyck <- koyckDlm(x = train$advertising, y = train$sales)
summary(model.koyck)
AIC(model.koyck)
BIC(model.koyck)
```

Dari hasil tersebut, didapat bahwa peubah $x_t$ memiliki nilai $P-Value>0.05$. Hal ini menunjukkan bahwa peubah $x_t$ tidak berpengaruh signifikan terhadap $y$. Sementara itu, didapat bahwa peubah $y_{t-1}$ memiliki nilai $P-Value<0.05$. Hal ini menunjukkan bahwa peubah $y_{t-1}$ berpengaruh signifikan terhadap $y$. Adapun model keseluruhannya adalah sebagai berikut

$$
\hat{Y_t}=1.41668+0.09730X_t+0.84065Y_{t-1}
$$

### Peramalan dan Akurasi

Berikut adalah hasil peramalan y untuk 8 periode kedepan menggunakan model koyck

```{r}
fore.koyck <- forecast(model = model.koyck, x=test$advertising, h=8)
fore.koyck
mape.koyck <- MAPE(fore.koyck$forecasts, test$sales)
mape.koyck #data test
#akurasi data training
GoF(model.koyck)
```

## Regression with Distributed Lag
### Pemodelan (Lag=2)

```{r}
model.dlm <- dlm(x = train$advertising,y = train$sales, q = 2)
summary(model.dlm)
AIC(model.dlm)
BIC(model.dlm)
```

Dari hasil diatas, didapat bahwa $P-value$ dari $x_t$, $x_{t-1}$, dan $x_{t-2}>0.05$. Hal ini menunjukkan bahwa ketiga peubah tersebut tidak berpengaruh signifikan terhadap $y$. Adapun model keseluruhan yang terbentuk adalah sebagai berikut

$$
\hat{Y_t}=5.3117+0.2014X_t+0.4296X_{t-1}+0.1523X_{t-2}
$$

### Peramalan dan Akurasi

Berikut merupakan hasil peramalan $y$ untuk 8 periode kedepan

```{r}
fore.dlm <- forecast(model = model.dlm, x=test$advertising, h=8)
fore.dlm
mape.dlm <- MAPE(fore.dlm$forecasts, test$sales)
mape.dlm
#akurasi data training
GoF(model.dlm)
```

### *Lag* Optimum

```{r}
#penentuan lag optimum 
finiteDLMauto(formula = sales ~ advertising,
              data = data.frame(train), q.min = 1, q.max = 10,
              model.type = "dlm", error.type = "AIC", trace = TRUE)
```

Berdasarkan output tersebut, lag optimum didapatkan ketika lag=2. Selanjutnya dilakukan pemodelan untuk lag=2

```{r}
#model dlm dengan lag optimum
model.dlm2 <- dlm(x = train$advertising,y = train$sales, q = 2)
summary(model.dlm2)
AIC(model.dlm2)
BIC(model.dlm2)
```

Dari hasil tersebut, didapatkan hasil bahwa satu-satunya peubah yang berpengaruh signifikan terhadap taraf nyata 5% yaitu intercept. Adapun keseluruhan model yang terbentuk adalah

$$
\hat{Y_t}=5.3117+0.2014X_t+0.4296X_{t-1}+0.1523X_{t-2}
$$

Adapun hasil peramalan 8 periode kedepan menggunakan model tersebut adalah sebagai berikut

```{r}
#peramalan dan akurasi
fore.dlm2 <- forecast(model = model.dlm2, x=test$advertising, h=8)

#akurasi data test
mape.dlm2<- MAPE(fore.dlm2$forecasts, test$sales)
mape.dlm2

#akurasi data training
GoF(model.dlm2)
```

## Model Autoregressive

Peubah dependen dipengaruhi oleh peubah independen pada waktu sekarang, serta dipengaruhi juga oleh peubah dependen itu sendiri pada satu waktu yang lalu maka model tersebut disebut *autoregressive* (Gujarati 2004).

### Pemodelan

```{r}
model.ardl <- ardlDlm(x = train$advertising, y = train$sales, p = 1 , q = 1)
summary(model.ardl)
AIC(model.ardl)
BIC(model.ardl)
```

```{r}
model.ardl <- ardlDlm(formula = sales ~ advertising, 
                         data = train,p = 1 , q = 1)
summary(model.ardl)
AIC(model.ardl)
BIC(model.ardl)
```

Hasil di atas menunjukkan bahwa peubah intercept dan $y_{t-1}$, hasil uji t menunjukkan nilai-p pada peubah $<0.05$. Hal ini menunjukkan bahwa peubah intercept dan $y_{t-1}$ berpengaruh signifikan terhadap $y_t$, sementara $x_{t}$ dan $x_{t-1}$ tidak berpengaruh signifikan terhadap $y_t$. Model keseluruhannya adalah sebagai berikut:

$$
\hat{Y}=1.30304+0.30844X_t-0.20644X_{t-1}+0.83951Y_{t-1}
$$

### Peramalan dan Akurasi

```{r}
fore.ardl <- forecast(model = model.ardl, x=test$advertising, h=8)
fore.ardl
```

Data di atas merupakan hasil peramalan untuk 8 periode ke depan menggunakan Model Autoregressive dengan $p=1$ dan $q=1$.

```{r}
mape.ardl <- MAPE(fore.ardl$forecasts, test$sales)
mape.ardl
#akurasi data training
GoF(model.ardl)
```

Berdasarkan akurasi di atas, terlihat bahwa nilai MAPE keduanya tidak jauh berbeda. Artinya, model regresi dengan distribusi lag ini tidak `overfitted` atau `underfitted`

### *Lag* Optimum

```{r}
#penentuan lag optimum
model.ardl.opt <- ardlBoundOrders(data = data.frame(data), ic = "AIC", 
                                  formula = sales ~ advertising )
model.ardl.opt
min_p=c()
for(i in 1:8){
  min_p[i]=min(model.ardl.opt$Stat.table[[i]])
}
q_opt=which(min_p==min(min_p, na.rm = TRUE))
p_opt=which(model.ardl.opt$Stat.table[[q_opt]] == 
              min(model.ardl.opt$Stat.table[[q_opt]], na.rm = TRUE))
data.frame("q_optimum" = q_opt, "p_optimum" = p_opt, 
           "AIC"=model.ardl.opt$min.Stat)
```

Dari tabel di atas, dapat terlihat bahwa nilai AIC terendah didapat ketika $p=15$ dan $q=2$, yaitu sebesar `-305.755`. Artinya, model autoregressive optimum didapat ketika $p=15$ dan $q=2$.

Selanjutnya dapat dilakukan pemodelan dengan nilai $p$ dan $q$ optimum seperti inisialisasi di langkah sebelumnya.

## Perbandingan Model

Membuat tabel ringkas akurasi model berdasarkan nilai MAPE (Mean Absolute Percentage Error).

```{r}
akurasi <- matrix(c(mape.koyck, mape.dlm, mape.dlm2, mape.ardl))
row.names(akurasi)<- c("Koyck","DLM 1","DLM 2","Autoregressive")
colnames(akurasi) <- c("MAPE")
akurasi
```

Berdasarkan nilai MAPE, model paling optimum didapat pada Model Koyck karena memiliki nilai MAPE yang terkecil.

### Plot

Untuk membandingkan hasil peramalan dari berbagai model (Koyck, DLM 1, DLM 2, dan ARDL) dengan data aktual, dibuat grafik garis. Visualisasi ini membantu melihat seberapa dekat hasil ramalan tiap model dengan nilai aktual.

```{r}
par(mfrow=c(1,1))  # atur layout grafik tunggal

# plot data aktual
plot(test$advertising, test$sales, type="b", col="black", ylim=c(19,22.5))

# tambahkan garis ramalan dari masing-masing model
points(test$advertising, fore.koyck$forecasts, col="red");   lines(test$advertising, fore.koyck$forecasts, col="red")
points(test$advertising, fore.dlm$forecasts, col="blue");    lines(test$advertising, fore.dlm$forecasts, col="blue")
points(test$advertising, fore.dlm2$forecasts, col="orange"); lines(test$advertising, fore.dlm2$forecasts, col="orange")
points(test$advertising, fore.ardl$forecasts, col="green");  lines(test$advertising, fore.ardl$forecasts, col="green")

# legenda model
legend("topleft",
       c("Aktual", "Koyck","DLM 1","DLM 2", "Autoregressive"),
       lty=1, col=c("black","red","blue","orange","green"), cex=0.8)
```

Berdasarkan plot perbandingan terbaru, garis data Aktual (hitam) justru berada di posisi paling bawah. Model DLM 2 (oranye) berada di posisi paling atas, sementara model Koyck (merah), DLM 1 (biru), dan Autoregressive (hijau) memiliki pola yang hampir berhimpit dan berada di antara data aktual dan DLM 2.
