---
title: "Tugas Praktikum 4"
author: "Nadine Kinanti - M0401241025
output:
  html_document: default
  pdf_document: default
date: "2025-09-15"
---

# White Noise

Pembangkitan data berpola AR, MA, ARMA, dan banyak proses deret waktu lainnya diawali pembangkitan *white noise*. *White noise* merupakan sederet nilai dari peubah bebas stokastik identik. Oleh karena itu, *white noise* memiliki dua karakteristik penting:

1.  *White noise* tidak memiliki autokorelasi (**karena saling bebas**)
2.  Nilai harapan dan ragam *white noise* sama (**karena berasal dari peubah acak bebas stokastik identik**)

*White noise* dibangkitkan dari suatu peubah acak, umumnya peubah acak normal.

```{r}
set.seed(1234)
wn <- rnorm(300)
ts.plot(wn)
```

Dapat terlihat bahwa *white noise* tidak memiliki autokorelasi dari ACF. Perhatikan bahwa lag ke-0 adalah korelasi observasi ke-t dengan dirinya sendiri. Nilai korelasi tersebut pasti 1. Sebagai alternatif, lag pertama di plot ACF dapat ditetapkan sebagai 1 (alih-alih 0) dengan menambahkan argumen `xlim(1, lag akhir)`. Plot tersebut dapat disandingkan bersamaan dengan membuat matriks $1 \times 2$ dengan `par(mfrow = c(1,2))`.

```{r}
par(mfrow = c(1, 2)) 
acf(wn)
acf(wn, xlim = c(1, 20))
```

# Nomor 1 - MA(2)

Proses MA dapat dituliskan sebagai berikut:

$$
y_{t} = c + e_t + \theta_{1}e_{t-1} + \theta_{2}e_{t-2} + \dots + \theta_{q}e_{t-q} = c+{e_t+\sum_{i=1}^p \theta_ie_{t-i}}
$$

Terlihat bahwa $e_t$, atau *white noise*, berperan penting dalam pembangkitan proses MA.

## Pembangkitan Proses MA(2)

Akan dicoba membangkitkan proses MA, yaitu MA(2) dengan $\theta$ = 0.4 dan 0.6 sebanyak 300 observasi dan $c=0$. Karena diperlukan dua nilai awal untuk $e_{t-1}$ dan $e_{t-2}$, masukkan nilai pertama dan kedua white noise sebagai nilai awal tersebut.

```{r}
set.seed(1234)
ma <- wn[c(1, 2)]
for (i in 3:300) {
  ma[i] <- wn[i] + 0.4 * wn[i-1] + 0.6 * wn[i-2]
}
```

Nilai-nilai selanjutnya dapat dicari melalui *loop*. Bentuk loop dapat dilihat dari rumus MA(2) yang hendak dibangkitkan:

$$
y_t = e_t+0.4e_{t-1}+0.6e_{t-2}
$$

```{r}
ma1 <- arima.sim(list(order=c(0,0,2), ma = c(0.4, 0.6)), n=300)
ma1
```

## Karakteristik MA(2)

### Plot Time Series

```{r}
ts.plot(ma)
```

Berdasarkan plot time series, terlihat bahwa data MA(2) yang dibangkitkan stasioner dalam rataan

### Plot ACF

```{r}
acf(ma,lag.max = 20)
```

Berdasarkan plot ACF tersebut, terlihat bahwa plot ACF *cuts off* di lag kedua

### Plot PACF

```{r}
pacf(ma)
```

Berdasarkan plot PACF tersebut, terlihat bahwa plot PACF cenderung *tails off* dan membentuk gelombang sinus

### Plot EACF

```{r}
TSA::eacf(ma)
```

Berdasarkan pola segitiga nol pada plot EACF, terlihat bahwa segitiga nol berada pada ordo AR(0) dan ordo MA(2)

### Scatterplot Antar Lag

#### Korelasi antara $Y_t$ dengan $Y_{t-1}$

```{r}
#Yt
yt_ma <- ma[-1]
yt_ma
#Yt-1
yt_1_ma <- ma[-300]
yt_1_ma
```

```{r}
plot(y=yt_ma,x=yt_1_ma)
```

Berdasarkan scatterplot tersebut, terlihat bahwa terdapat hubungan positif antara $Y_t$ dengan $Y_{t-1}$. Hal ini sesuai dengan teori yang ada

```{r}
cor(yt_ma,yt_1_ma)
```

$$
\rho_1=\frac{-\theta}{1+(-\theta)^2}=\frac{-(-0.4)}{1+(-0.4)^2}=0,3448
$$

$$
\rho_2=\frac{-\theta}{1+(-\theta)^2}=\frac{-(-0.6)}{1+(-0.6)^2}=0,4412
$$

Berdasarkan hasil simulasi, diperoleh korelasi antara $Y_t$ dan $Y_{t-1}$ sebesar 0.5275. Nilai tersebut memiliki arah yang sama dengan nilai teoritis sebesar 0.3448 dan 0.4412, meskipun terdapat perbedaan akibat variasi sampel dalam simulasi.

#### Korelasi antara $Y_t$ dengan $Y_{t-2}$

```{r}
#Yt
yt_ma2 <- ma[-c(1,2)]
yt_ma2
#Yt-2
yt_2_ma <- ma[-c(299,300)]
yt_2_ma
```

```{r}
plot(y=yt_ma2,x=yt_2_ma)
```

Berdasarkan scatterplot tersebut, terlihat bahwa terdapat hubungan positif antara $Y_t$ dengan $Y_{t-2}$.

```{r}
cor(yt_ma2,yt_2_ma)
```

$$
\rho_1=\frac{-\theta}{1+(-\theta)^2}=\frac{-(-0.4)}{1+(-0.4)^2}=0,3448
$$

$$
\rho_2=\frac{-\theta}{1+(-\theta)^2}=\frac{-(-0.6)}{1+(-0.6)^2}=0,4412
$$

Berdasarkan hasil simulasi, diperoleh korelasi antara $Y_t$ dan $Y_{t-1}$ sebesar 0.4339. Nilai tersebut memiliki arah yang sama dengan nilai teoritis sebesar 0.3448 dan 0.4412, meskipun terdapat perbedaan akibat variasi sampel dalam simulasi.

#### Korelasi antara $Y_t$ dengan $Y_{t-3}$

```{r}
#Yt
yt_ma3 <- ma[-c(1,2,3)]
yt_ma3
#Yt-3
yt_3_ma <- ma[-c(298,299,300)]
yt_3_ma
```

```{r}
plot(y=yt_ma3,x=yt_3_ma)
```

Berdasarkan scatterplot tersebut, terlihat bahwa cenderung tidak terdapat hubungan antara $Y_t$ dengan $Y_{t-3}$.

```{r}
cor(yt_ma3,yt_3_ma)
```

Korelasi antara $Y_t$ dengan $Y_{t-3}$ hasil simulasi mendekati teori yang ada yaitu 0.

## Nomor 2 - AR(2)

Proses AR dapat dituliskan sebagai berikut:

$$ y_{t} = c + e_t + \phi_{1}Y_{t-1} + \phi_{2}Y_{t-2} + \dots + \phi_{q}Y_{t-q} = c+{e_t+\sum_{i=1}^p \phi_iY_{t-i}} $$ Terlihat bahwa $Y_t$ berperan penting dalam pembangkitan proses AR.

## Pembangkitan Proses AR(2)

Akan dicoba membangkitkan proses AR, yaitu AR(2) dengan $\phi$ = 0.5 dan 0.2 sebanyak 300 observasi dan $c=0$.

```{r}
set.seed(1234)
ar <- wn[c(1, 2)]
for (i in 3:300) {
  ar[i] <- wn[i] + 0.5 * wn[i-1] + 0.2 * wn[i-2]
}
```

Nilai-nilai selanjutnya dapat dicari melalui *loop*. Bentuk loop dapat dilihat dari rumus AR(2) yang hendak dibangkitkan:

$$ Y_t = e_t+0.5Y_{t-1}+0.2Y_{t-2} $$

```{r}
ar1 <- arima.sim(list(order=c(2,0,0), ar= c(0.5, 0.2)), n=300)
ar1
```

## Karakteristik AR(2)

### Plot Time Series

```{r}
ts.plot(ar)
```

Berdasarkan plot time series tersebut terlihat bahwa data cenderung stasioner pada rataan

### Plot ACF

```{r}
acf(ar)
```

Berdasarkan plot ACF tersebut terlihat bahwa plot ACF cenderung *tails off* dan cenderung membentuk pola grafik sinus

### Plot PACF

```{r}
pacf(ar)
```

Berdasarkan plot PACF tersebut, terlihat bahwa plot PACF *cuts off* pada lag kedua, sejalan dengan teori yang ada

### Plot EACF

```{r}
TSA::eacf(ar)
```

Berdasarkan pola segitiga nol pada plot EACF, terlihat bahwa segitiga nol berada pada ordo AR(2) dan ordo MA(0)

### Scatterplot Antar Lag

#### Korelasi antara $Y_t$ dengan $Y_{t-1}$

```{r}
#Yt
yt_ar <- ar[-1]
yt_ar
#Yt-1
yt_1_ar <- ar[-300]
yt_1_ar
```

```{r}
plot(y=yt_ar,x=yt_1_ar)
```

Berdasarkan scatterplot tersebut, terlihat bahwa terdapat hubungan positif antara $Y_t$ dengan $Y_{t-1}$. Hal ini sesuai dengan teori yang ada

```{r}
cor(yt_ar,yt_1_ar)
```

Korelasi antara $Y_t$ dengan $Y_{t-1}$ dari hasil simulasi mendekati perhitungan teoritis yaitu $\rho_1=\phi^1=$ 0.5 dan 0.2

#### Korelasi antara $Y_t$ dengan $Y_{t-2}$

```{r}
#Yt
yt_ar2 <- ar[-c(1,2)]
yt_ar2
#Yt-2
yt_2_ar <- ar[-c(299,300)]
yt_2_ar
```

```{r}
plot(y=yt_ar2,x=yt_2_ar)
```

Berdasarkan scatterplot tersebut, terlihat bahwa terdapat hubungan positif antara $Y_t$ dengan $Y_{t-2}$. 

```{r}
cor(yt_ar2,yt_2_ar)
```

Korelasi antara $Y_t$ dengan $Y_{t-2}$ dari hasil simulasi mendekati perhitungan teoritis yaitu $\rho_2=\phi^2=$ 0.25 dan 0.04.

#### Korelasi antara $Y_t$ dengan $Y_{t-3}$

```{r}
#Yt
yt_ar3 <- ar[-c(1,2,3)]
yt_ar3
#Yt-3
yt_3_ar <- ar[-c(298,299,300)]
yt_3_ar
```

```{r}
plot(y=yt_ar3,x=yt_3_ar)
```

Berdasarkan scatterplot tersebut, terlihat bahwa cenderung tidak terdapat hubungan antara $Y_t$ dengan $Y_{t-3}$. Hal ini sesuai dengan teori yang ada

```{r}
cor(yt_ar3,yt_3_ar)
```

Korelasi antara $Y_t$ dengan $Y_{t-3}$ dari hasil simulasi mendekati perhitungan teoritis yaitu $\rho_3=\phi^3=$ 0.125 dan 0.008.

## Nomor 3 - ARMA(2,2)

## Fungsi pembangkitan ARMA(2,2)

Pertama, lihat kembali bentuk umum data berpola ARMA.

$$
y_{t} = c + \sum_{i=1}^p \phi_{i}y_{t-i} + \sum_{j=1}^q e_{t-j}+ e_{t}
$$

Jika koefisien dan *white noise*/nilai deret waktu sebelumnya dapat diekstrak dalam bentuk vektor, dapat dilakukan perkalian matriks untuk mencari nilai bagian AR dan MA:

```{r}
set.seed(1234)
coefs <- c(0.4, 0.6, 0.5, 0.2)
e <- c(1, 2, 3, 4)

coefs %*% e
```

Atau, dapat dilakukan perkalian *elementwise* yang dijumlahkan:

```{r}
coefs * e
sum(coefs * e)
```

Dari prinsip ini, dapat dibuat fungsi umum untuk membangkitkan data ARMA. Input dari fungsi adalah jumlah data yang hendak dibangkitkan, koefisien MA, dan koefisien AR

```{r}
arma.sim <- function(n, macoef, arcoef){
  manum <- length(macoef)
  arnum <- length(arcoef)
  stopifnot(manum < n & arnum < n)
  
  wn <- rnorm(n, sd = 0.6)
  init <- max(manum, arnum)

  arma <- wn[1:init]
  for(i in {init+1}:n){
   mastart <- i - manum
   maend <- i-1
   arstart <- i - arnum
   arend <- i-1
   arma[i] <- sum(arcoef * arma[arstart:arend]) + sum(macoef * wn[mastart:maend])  + wn[i]
   }
  return(arma)
}
```

Terlihat bahwa komponen $\sum_{i=1}^q y_{t-1}$ disimulasikan melalui `sum(arcoef * arma[arstart:arend])`. Jadi, koefisien dikalikan dengan data $y$ dari $t-q$ di mana q adalah jumlah koefisien AR, sampai data $t-1$. Lalu komponen $\sum_{j=1}^q e_{t-j}$ disimulasikan melalui `sum(macoef * wn[mastart:maend])`. Koefisien dikalikan dengan *white noise* $e$ dari $t-p$, p jumlah koefisien MA, sampai $t-1$.

```{r}
set.seed(1234)
n <- 300
wn2 <- rnorm(n)
phi1 <- 0.5; phi2 <- 0.2
theta1 <- 0.4; theta2 <- 0.6

y.arma22 <- wn2[1:2]
for (i in 3:n) {
  y.arma22[i] <- phi1*y.arma22[i-1] + phi2*y.arma22[i-2] +
                 wn2[i] + theta1*wn2[i-1] + theta2*wn2[i-2]
}
```

Pembangkitan ARMA(p,q) juga dapat dilakukan dengan fungsi `arima.sim` sebagai berikut.

```{r}
arma11 <- arima.sim(list(order=c(2,0,2), ar = c(0.5, 0.2), ma = c(0.4, 0.6)), n=300)
arma11
```

## Karakteristik ARMA(2,2)

### Plot Time Series

```{r}
par(mfrow = c(1, 2))
ts.plot(arma11)
par(mfrow = c(1, 1))
```

Berdasarkan plot time series tersebut, terlihat bahwa model ARMA(2,2) cenderung stasioner dalam rataan

### Plot ACF

```{r}
par(mfrow = c(1, 2))
acf(y.arma22)
acf(arma22)
par(mfrow = c(1, 1))
```

Berdasarkan plot ACF tersebut, terlihat bahwa model ARMA(2,2) hasil simulasi memiliki plot ACF yang *tails off*, sesuai dengan teori yang ada

### Plot PACF

```{r}
par(mfrow = c(1, 2))
pacf(y.arma22)
pacf(arma22)
par(mfrow = c(1, 1))
```

Berdasarkan plot PACF tersebut, terlihat bahwa model ARMA(2,2) hasil simulasi memiliki plot PACF yang *tails off*, sesuai dengan teori

### Plot EACF

```{r}
TSA::eacf(y.arma22)
TSA::eacf(arma22)
```

Berdasarkan pola segitiga nol pada plot EACF, terlihat bahwa segitiga nol berada pada ordo AR(2) dan ordo MA(2)

### Scatterplot Antar Lag

#### Korelasi antara $Y_t$ dengan $Y_{t-1}$

```{r}
#Yt
yt_arma <- arma22[-1]
yt_arma
#Yt-1
yt_1_arma <- arma22[-300]
yt_1_arma
```

```{r}
plot(y=yt_arma,x=yt_1_arma)
```

Berdasarkan scatterplot tersebut, terlihat bahwa terdapat hubungan positif antara $Y_t$ dengan $Y_{t-1}$. Hal ini sesuai dengan teori yang ada

```{r}
cor(yt_arma,yt_1_arma)
```

Korelasi antara $Y_t$ dengan $Y_{t-1}$ dari hasil simulasi mendekati perhitungan teoritis. $$
\rho_k = \frac{(1-\theta \phi)(\phi-\theta)}{1-2\theta\phi+\theta^2}\phi^{k-1} \:untuk \:k\ge1
$$

$$\rho_1 = \frac{(1-(0.4)(0.5))(0.5-0.4)}{1-2(0.4)(0.5)+(0.4)^2}0.5^{1-1}=0.105263 $$

$$\rho_2 = \frac{(1-(0.6)(0.2))(0.2-0.6)}{1-2(0.6)(0.2)+(0.6)^2}0.2^{1-1}=-0.314286 $$ 

#### Korelasi antara $Y_t$ dengan $Y_{t-2}$

```{r}
#Yt
yt_arma <- arma22[-c(1,2)]
yt_arma
#Yt-2
yt_2_arma <- arma22[-c(299,300)]
yt_2_arma
```

```{r}
plot(y=yt_arma,x=yt_2_arma)
```

Berdasarkan scatterplot tersebut, terlihat bahwa terdapat hubungan positif antara $Y_t$ dengan $Y_{t-2}$. Hal ini sesuai dengan teori yang ada

```{r}
cor(yt_arma,yt_2_arma)
```

Korelasi antara $Y_t$ dengan $Y_{t-2}$ dari hasil simulasi mendekati perhitungan teoritis. 

$$\rho_k = \frac{(1-\theta \phi)(\phi-\theta)}{1-2\theta\phi+\theta^2}\phi^{k-1} \:untuk \:k\ge1$$

$$\rho_1 = \frac{(1-(0.4)(0.5))(0.5-0.4)}{1-2(0.4)(0.5)+(0.4)^2}0.5^{2-1}=0.052632 $$

$$\rho_2 = \frac{(1-(0.6)(0.2))(0.2-0.6)}{1-2(0.6)(0.2)+(0.6)^2}0.2^{2-1}=-0.062857 $$ 

#### Korelasi antara $Y_t$ dengan $Y_{t-3}$

```{r}
#Yt
yt_arma <- arma22[-c(1,2,3)]
yt_arma
#Yt-3
yt_3_arma <- arma22[-c(298,299,300)]
yt_3_arma
```

```{r}
plot(y=yt_arma,x=yt_3_arma)
```

Berdasarkan scatterplot tersebut, terlihat bahwa terdapat hubungan positif antara $Y_t$ dengan $Y_{t-3}$. Hal ini sesuai dengan teori yang ada

```{r}
cor(yt_arma,yt_3_arma)
```

Korelasi antara $Y_t$ dengan $Y_{t-1}$ dari hasil simulasi mendekati perhitungan teoritis. 
$$\rho_k = \frac{(1-\theta \phi)(\phi-\theta)}{1-2\theta\phi+\theta^2}\phi^{k-1} \:untuk \:k\ge1$$

$$\rho_1 = \frac{(1-(0.4)(0.5))(0.5-0.4)}{1-2(0.4)(0.5)+(0.4)^2}0.5^{3-1}=0.026316 $$

$$\rho_2 = \frac{(1-(0.6)(0.2))(0.2-0.6)}{1-2(0.6)(0.2)+(0.6)^2}0.2^{3-1}=-0.012571 $$ 

